最高法院民事判決　　　　　　　　　　　　　　　八十七年度台上字第二四五二號
　　上 訴 人　林新連
　　被上訴人　陳榮貴
右當事人間請求損害賠償事件，上訴人對於中華民國八十六年十二月三十日台灣高等
法院第二審判決（八十五年度重上字第三七八號），提起上訴，本院判決如左：
    主  文
上訴駁回。
第三審訴訟費用由上訴人負擔。
    理  由
本件上訴人主張：兩造於民國七十七年五月十四日訂立合建契約，由伊提供坐落台北
縣三重市○○段○○段六五之二地號土地全部，與被上訴人合建十二層樓房。依合建
契約第三條約定，伊分得一至四樓、地下室全部及十二樓一半。惟完工後，被上訴人
僅將門牌號碼台北縣三重市○○街五號地下室五六‧八七平方公尺，及同址七號地下
室五四‧一八平方公尺部份所有權移轉登記予伊指定之人，尚餘二○○‧七八平方公
尺即六○‧七三坪未移轉予伊，卻轉賣第三人。又被上訴人承諾就伊分得之一至四樓
樓板面積，依地下室面積加建，被上訴人雖已依約建造，惟該加建部份係違章建築，
已遭縣政府拆除致伊受有損害等情。依民法第二百二十六條、第二百二十七條及第一
百十三條規定，求為命被上訴人賠償新台幣一千二百萬元並加付法定遲延利息之判決
。
被上訴人則以：系爭契約第三條所稱「地下室」，係指除法定共同使用部分外之地下
室而言。而「一至四樓依地下室面積加建」之文字，係合建契約訂立並請領使用執照
後，應上訴人之請求所書立，為另行成立之贈與契約。既為原有建物完成後始行加建
，自無從領得建築執照及使用執照，此為上訴人所明知。伊已加建一至四樓樓板予上
訴人，自已依約履行，雖不能登記，惟依民法第四百十一條規定，贈與之物或權利如
有瑕疵，贈與人不負擔保責任等語，資為抗辯。
原審以：合建契約書第三條記載：本合建房屋完竣後，雙方約定甲方（上訴人）分得
總建坪：一、二、三樓及地下室全部（建七樓時），或一、二、三、四樓、地下室及
十二樓一半（建十二樓時）……其分得房屋位置於設計時雙方另協議之。又第五條約
定：建築執照由乙方（被上訴人）聘請建築師設計辦理，但設計圖樣須經甲方同意始
可提出申請，經政府核准後，除經對方同意，不得變更設計（乙方分得部分不在此限
）。是上訴人分得地下室範圍為何，即須參酌雙方同意之設計圖樣。本件合建契約所
建造之房屋，並未變更建築設計，業據證人即建築師周世璋結證明確。經向台北縣政
府調閱系爭建造執照案內所附建築設計圖顯示，地下室除辦公室外，尚有防空避難室
、台電配電室、樓梯、電梯、汽車昇降機及蓄水池（下稱系爭公共設施）上訴人係本
件建造執照地下層起造人之法定代理人，系爭建造執照之申請案既經其簽章同意，自
難否認其已同意前揭設計圖。而上訴人於合建時已知合建之建物係區分所有建物，此
為其所自認，難謂不知系爭公共設施為共同使用部分。使用執照亦記載地下室之使用
目的為辦公室及防空避難室，上訴人並自陳地下室原始目的為辦公室及防空避難室，
並無獨立門牌號碼。被上訴人與訴外人即系爭建物五樓承買戶黃文樹所訂買賣合約書
約定買賣面積共五六‧九五坪，包括系爭公共設施在內。顯見地下室並非全部分歸上
訴人單獨所有。被上訴人辯稱兩造約定之「地下室」係指區分所有人共同使用以外之
部分，應屬可採。從而被上訴人將地下室辦公室部分登記為上訴人所指定之人單獨所
有，其餘共同使用部分則登記為區分所有權人共有，並無不合。至於一至四樓加建部
分，依建築執照所附建築設計圖，一至四樓並無按地下室加建之設計，業經向台北縣
政府調取建造執照案卷核閱無訛，且為上訴人所不否認，復經證人周世璋證稱：一至
四樓之建築範圍何以與建造執照不符，伊不清楚，可能為事後所增建，因建築時，被
上訴人並未提及加蓋之事等語明確。又完工時之照片顯示，屋後空地及防火間隔、屋
後車道、屋後停車場均與前揭建築設計圖一層平面圖相符，西向立面一至四樓建物，
均與五樓以上建物平齊，顯見系爭建物完工時並無加建部分。若一至四樓加建部分係
合建契約訂立時所約定，則「地下室面積」必於契約簽立時已確定，然合建契約書係
於七十七年五月十四日簽訂，建造執照於同年七月三十日提出申請，同年九月十日始
領得，在提出建造執照申請前，當無確定之「地下室面積」可言。再契約第五條約定
：設計圖樣須經上訴人同意始可提出申請，若「依地下室面積」加建之文字於簽訂契
約時已記載，何以上訴人於申請建造執照前，就設計圖樣審閱認可時，明知地下室面
積與一至四樓面積不同，竟不反對﹖上訴人提出之錄音帶及其譯文中，王代書固稱：
建築設計時，印章不在伊處云云，惟尚難憑此即認上訴人之印章在被上訴人持有中，
進而推認被上訴人提出建造執照申請前，未就建築設計圖徵求上訴人之同意。上訴人
所提出之建築設計圖顯示，地下室有蓄水池二個，核與申請建造執照案之建築設計圖
所示蓄水池數量（一個）、位置均不相符。一層平面圖與正式建築設計圖一層平面圖
相較，亦缺少汽車停車位、車道、汽車昇降機，自不能執為有利於上訴人之認定。是
被上訴人抗辯加建部分係取得使用執照後，應上訴人要求而加建，上訴人明知無法取
得使用執照等語，堪予採信。加建部分為系爭建物完工取得使用執照後，始應上訴人
之請求而增建，其與合建契約並無對價關係，被上訴人抗辯此部分係無償贈與，自屬
可採。贈與標的物雖係違章建物，然僅違反行政管理法令，並非違反強制或禁止規定
，自難謂增與違章建物之行為無效。而被上訴人已依約增建完成，亦無給付不能可言
。至增建部分雖遭台北縣政府強制拆除，然上訴人早知此部分建物無法取得使用執照
及所有權狀，即權利瑕疵之情事於贈與契約成立時即已知悉，被上訴人復未保證其無
瑕疵，自難謂被上訴人所提出之給付不符債務本旨而有不完全給付之情事。上訴人請
求損害賠償，顯然無據。因而維持第一審所為上訴人敗訴之判決。經核於法洵無不合
。上訴論旨仍執陳詞，並就原審取捨證據、認定事實之職權行使指摘原判決違背法令
，聲明廢棄，為無理由。
據上論結，本件上訴為無理由，依民事訴訟法第四百八十一條、第四百四十九條第一
項、第七十八條，判決如主文。
中      華      民      國    八十七    年      十      月    二十二    日
                              最高法院民事第六庭
                                  審判長法官  蕭  亨  國
                                        法官  吳  正  一
                                        法官  楊  隆  順
                                        法官  陳  淑  敏
                                        法官  黃  義  豐
      右正本證明與原本無異
                                              書  記  官
中      華      民      國    八十七    年     十一     月     十三     日
